臺中高等行政法院判決
　　　　　　　　　　　　　　　　九十四年度訴字第四七四號
　　　　　　　　　　　　　　　.
原　　　告　甲○○
被　　　告　臺中市政府
代　表　人　乙○○
訴訟代理人　丁○○
　　　　　　丙○○
上列當事人間因醫療法事件，原告不服行政院衛生署中華民國九
十四年七月四日衛署訴字第○九四○○一二八九三號訴願決定，
提起行政訴訟。本院判決如下︰
　　主  文
原告之訴駁回。
訴訟費用由原告負擔。
　　事  實
甲、事實概要：緣原告經舉發為招徠患者醫療，於民國九十三年
    九月廿三日於中國時報台中市版第Ｆ１４版刊載：「神元氣
    電功催經絡術．．．電氣功對疏通經脈之氣，驅風散寒，促
    進血液循環運行，均能達到治療目的。電氣功治療面廣，速
    度快，病患沒有疼痛，如：眼疾、耳聾、耳鳴、各種疼痛病
    ，三至五分鐘即可見效或解除，對骨質增生，中風後遺症，
    聾啞等，均有意想不到的效果。甚至對面部美容斑紋消除、
    豐胸等，均有奇特效果，免用藥、免打針、免開刀，尤其各
    種酸麻疼痛，當場見效。．．．中國命運大學附設整復中心
    ，專治各種酸麻疼痛，保證當場見效，袁教授在台中已治癒
    許多司法界、政商界名人，聲譽大噪，凡有疼痛病者，有眼
    疾、耳病、鼻病、咳嗽、氣喘等等各種內科、外科、婦科、
    五官科等患者歡迎前來診治，免打針、免吃藥、免開刀保證
    有效，對美容去斑紋豐胸等亦有意想不到的效果，百聞不如
    一試，請先電話預約：電話00－00000000，行動
    ：0000－000000，地址：台中市○區○村路○段
    一八五巷十一號。」等文詞（下稱系爭廣告），案經行政院
    衛生署中醫藥委員會查獲，並由台北市政府衛生局以九十三
    年十月廿一日北市衛三字第○九三三七八一五四○○號函轉
    該會九十三年十月十八日衛中會醫字第○九三○○一四三五
    五號函，移送被告所屬衛生局查證認屬違規廣告，被告乃以
    原告違反醫療法第八十四條規定，爰依同法第一百零四條規
    定，以九十四年三月二日府授衛醫字第○九四○○三三八六
    七號行政處分書裁處原告罰鍰新台幣（下同）五萬元，並令
    立即停止刊登違規廣告，如再查獲將加重裁罰。原告不服，
    提出訴願遞遭駁回，遂提起本件行政訴訟。
乙、兩造聲明：
一、原告聲明求為判決：原處分及訴願決定均撤銷。
二、被告聲明求為判決：原告之訴駁回。
丙、兩造之陳述：
壹、原告起訴意旨略以：
一、按原告於九十二、九十三年間為中國命運大學之教授兼副校
    長，曾拜大陸奇人高峰博士習得「神元氣電功催經絡術」，
    此功法針對酸麻疼痛甚有療效。經原告推廣及開班授課後，
    治癒多人之疑難雜症，其中不乏政商名流、法官及媒體記者
    等，一時聲名大噪，致吸引中國時報記者親訪作成專輯報導
    ，並刊載於中國時報九十三年九月廿三日台中市版第Ｆ１４
    版。詎被告所屬衛生局人員於同年十二月廿二日以原告違反
    醫療法予以約談時，先出示多份原告先前委託報社刊登之「
    招生廣告」，原告斯時即坦承該廣告確係原告所刊登，惟隨
    後衛生局人員因認定其未構成醫療廣告之要件而不予處理。
    嗣後該衛生局人員復出示系爭廣告（報導）請原告解釋，原
    告詳閱後立即回答：「那篇報導非我所委託刊登之廣告，是
    報社記者之採訪報導。」並說明該記者係聽聞「神元氣電功
    催經絡術」之功效而主動要求原告接受訪問，原告就該篇報
    導並未支付任何費用，報社亦未承諾一定刊登，是該篇專訪
    刊出前，原告無從知悉其是否見報及其內容為何，自無藉採
    訪或報導為宣傳，並以之作為醫療廣告之意思。惟被告未審
    查前揭事實即遽以裁罰，而訴願決定書理由中所載「原告於
    中國時報訪談時雖有介紹功法原理，但並未提到中國命運大
    學附設整復中心．．．」等語除不符事實外，又將原告至被
    告處訪談時所說明前述「招生廣告」為原告提供並委託報社
    刊登之真意，曲解為「系爭廣告（報導）」為原告提供並委
    託報社刊登，實屬違誤。
二、再按行政法處罰之客體乃「行為人」，而系爭廣告（報導）
    經被告函詢中國時報報社之結果，已查明係該報社記者訪談
    原告之紀錄，並經查證屬實後予以報導，非屬原告委刊之廣
    告，此有中國時報覆函一件可稽。是被告既已查證系爭廣告
    （報導）為中國時報之訪談紀錄，仍率爾處罰，顯有違誤。
    況原告係以招生傳授「神元氣電功摧經絡術」為宗旨，以該
    功法為學生作示範治療，僅在證明其確實可治療各種酸麻疼
    痛症狀，亦為招生手段之一種，非以招徠患者醫療為目的，
    許多經治癒之學生亦成為原告之親朋好友，而未收取費用，
    且前文提及之整復中心，亦僅為便利學生教學實習之場所，
    迄今從未對外執業營利，亦未懸掛招牌，實無必要刊登醫療
    廣告，原告從無行使所謂「醫療業務」之行為，均與醫療法
    第九條、第八十四條、第八十七條及第八十六條第五款之規
    定不符。又行政處分之成立除須具備形式之要件外，尚須具
    備實質之證據。本件被告僅以形式上系爭廣告（報導）刊載
    記者採訪原告之紀錄而認定原告違反醫療法第八十四條，卻
    未調查實質之證據，並查明該篇報導是否為原告所委託刊登
    ，或原告是否有藉報導採訪為宣傳並以之作為醫療廣告之主
    觀意思，已有未洽，而訴願決定機關更罔顧事實，主觀認定
    原告有藉採訪報導為宣傳之意思，且接受報社訪問又不違背
    其目的，而駁回原告之訴願，實為速斷而難令原告折服。
三、末按「醫療法」為規範醫療業務所訂之行政法規，原告所推
    廣之「神元氣電功摧經絡術」為中國傳統療法，即一般人所
    稱之「民俗療法」，不用藥、不打針、不開刀，非屬侵入性
    療法，衛生署亦將之歸類為「不列入醫療管理之行為」（八
    十二年十一月十九日以衛署醫字第八二○七五六五六號函）
    ，自非醫療法規範之範疇，被告尚不得對之裁罰。
貳、被告答辯意旨略以：
一、按依醫療法第八十四條規定，非醫療機構，不得為醫療廣告
    ，且依行政院衛生署於八十二年十一月十九日以衛署醫字第
    八二○七五六五六號所公告不列入醫療管理之行為及相關事
    項第（二）項所載，該公告所示第（一）項所示不列入醫療
    管理之行為，除標示其項目外，依醫療法第五十九條規定（
    即九十三年四月廿八日修正之現行醫療法第八十四條），不
    得為醫療廣告。本件被告所屬衛生局依據台北市政府衛生局
    所函轉之行政院衛生署中醫藥委員會九十三年十月十八日衛
    中會醫字第○九三○○一四三五五號函，於九十三年十一月
    四日至原告住所即台中市○區○村路○段一八五巷十一號現
    場稽查，但大門深鎖按門鈴無人應答，只得以拍照該址市招
    存證，而該市招乃書寫「中國命運大學、神元氣電功推廣中
    心、長壽醫療氣功研究中心‧‧‧陳年久病、氣電功、痠麻
    漲痛、祛病、美容、疑難雜症‧‧‧」等文詞之醫療廣告。
    嗣本市衛生局分別於九十三年十一月十一日衛醫字第○九三
    ○○四二九五一號及同年十二月十五日衛醫字第○九三○○
    四八一九六號函請原告至被告所屬衛生局陳述意見，而原告
    於同年十二月廿二日於該局亦針對上開行政院衛生署中醫藥
    委員會函文所附系爭廣告，坦承確係其所提供。
二、次按被告所屬衛生局於九十四年一月十日以衛醫字第○九四
    ○○○○○八六號函請中國時報台中分社查明系爭廣告刊登
      者相關資料，該分社函覆表示系爭廣告內容係依據與中國
      命運大學副校長袁治平教授訪談之紀錄。另本市衛生局於
      同年二月二日以衛醫字第○九四○○○三七八八號函請示
      行政院衛生署有關系爭廣告是否涉及違反醫療法第八十四
      條，經該署以同年二月廿三日衛署醫字第○九四○○○六
      四三五號函核示系爭廣告內容刊登「本功法可治百病，各
      種酸麻疼痛，保證當場見效。」等詞句之廣告，已涉及暗
      示或影射醫療業務，屬違規醫療廣告，應依法查處。是被
      告以本件違規事實證據確鑿，且廣告刊載內容實質受益仍
      歸屬原告所有，處以最低額之罰鍰五萬元，並無不當，不
      得因原告推諉責任，而影響原告實質受益及違規事實之成
      立，故原告所訴顯為事後卸飾之詞，不足採信。
    理  由
一、按「本法所稱醫療機構，係供醫師執行醫療業務之機構。」
    、「本法所稱醫療廣告，係利用傳播媒體或其他方法，宣傳
    醫療業務，以達招徠患者醫療為目的之行為。」、「非醫療
    機構，不得為醫療廣告。」、「違反第八十四條規定為醫療
    廣告者，處五萬元以上二十五萬元以下罰鍰。」分別為醫療
    法第二條、第九條、第八十四條及第一百零四條所明定。
二、本件原告經舉發為招徠患者醫療，於九十三年九月廿三日於
    中國時報台中市版第Ｆ１４版刊載如事實欄所示之系爭廣告
    ，經行政院衛生署中醫藥委員會查獲，並由台北市政府衛生
    局函轉該會，再由該會函送被告所屬衛生局處理，被告查證
    認屬違規廣告，乃以原告違反醫療法第八十四條規定，爰依
    同法第一百零四條規定，裁處原告罰鍰五萬元，並令立即停
    止刊登違規廣告，如再查獲將加重裁罰。原告不服，循序遂
    提起本件行政訴訟。
三、原告訴稱：按原告係以招生傳授「神元氣電功摧經絡術」為
    宗旨，以該功法為學生作示範治療，僅在證明其確實可治療
    各種酸麻疼痛症狀，為招生手段之一種，許多經治癒之學生
    亦成為原告之親朋好友，而未收取費用，且原告之整復中心
　　，亦未懸掛招牌，實無必要刊登醫療廣告。又行政法處罰之
　　客體乃「行為人」，而系爭廣告（報導）係中國時報報社訪
    談原告之紀錄，非屬原告委刊之廣告。再按「醫療法」為規
    範醫療業務所訂之行政法規，原告所推廣之「神元氣電功摧
    經絡術」為中國傳統療法，即一般人所稱之「民俗療法」，
    不用藥、不打針、不開刀，非屬侵入性療法，衛生署亦將之
    歸類為「不列入醫療管理之行為」，自非醫療法規範之範疇
    ，被告不得對之裁罰等語。
四、經查，原告非屬醫療機構，於九十三年九月廿三日於中國時
    報台中市版第Ｆ１４版刊載系爭廣告，內容有：「神元氣電
    功催經絡術．．．電氣功對疏通經脈之氣，驅風散寒，促進
    血液循環運行，均能達到治療目的。電氣功治療面廣，速度
    快，病患沒有疼痛，如：眼疾、耳聾、耳鳴、各種疼痛病，
    三至五分鐘即可見效或解除，對骨質增生，中風後遺症，聾
    啞等，均有意想不到的效果。甚至對面部美容斑紋消除、豐
    胸等，均有奇特效果，免用藥、免打針、免開刀，尤其各種
    酸麻疼痛，當場見效。．．．中國命運大學附設整復中心，
    專治各種酸麻疼痛，保證當場見效，袁教授在台中已治癒許
    多司法界、政商界名人，聲譽大噪，凡有疼痛病者，有眼疾
    、耳病、鼻病、咳嗽、氣喘等等各種內科、外科、婦科、五
    官科等患者歡迎前來診治，免打針、免吃藥、免開刀保證有
    效，對美容去斑紋豐胸等亦有意想不到的效果，百聞不如一
    試，請先電話預約：電話00－00000000，行動：
    0000－000000，地址：台中市○區○村路○段一
    八五巷十一號。」等文詞，有剪報影本附卷可稽。又刊登廣
    告是否以招徠患者醫療為目的，並不能單純從原告主觀之意
    思加以判斷，必須綜合該廣告所用之詞句、原告所從事之行
    業、該廣告所引發之效果等加以整體觀察。依此廣告文詞內
    容，已涉及數種病名，並稱有醫療效能，歡迎前來診治，並
    留有原告之電話及住址，自當認屬醫療廣告，原告稱廣告僅
    為其傳授「神元氣電功摧經絡術」之招生，自非事實。
五、至原告主張其僅傳授「神元氣電功摧經絡術」，無庸用藥、
    打針及開刀，非屬侵入性療法，經行政院衛生署以八十二年
    十一月十九日衛署醫字第八二○七五六五六號函歸類為「不
　　列入醫療管理之行為」，自非醫療法規範之範疇乙節。惟行
　　政院衛生署該函釋內容涉及全民健保之給付事項，與醫療廣
　　告之認定無涉，而醫療法第九條係規定該法醫療廣告之定義
　　，是否為醫療廣告，自以其宣傳之內容有無為宣傳醫療業務
    ，以達招徠患者醫療為目的之行為，予以論斷。尚難以行為
    人實際之診治手段，與行政院衛生署上開函釋意旨符合，為
    非屬侵入性療法，即不問其廣告內容，均認不屬醫療廣告。
    本件原告之目的縱僅在傳授「神元氣電功摧經絡術」，惟從
    其廣告所用之詞句及該廣告所引發之效果，難認本件系爭廣
    告非屬醫療廣告，原告此部分主張，亦非可取。
六、至系爭廣告雖據中國時報台中分社函稱，係依據與原告之訪
    談紀錄，查證屬實而予以報導。惟按「廣告」之定義係：「
    基於(1)促進商品或勞務的銷售或(2)傳達個人或社會團體理念
    之主觀目的，而提出客觀上具有說服作用的資訊及情報，將
    之置於中介之傳播媒體上，朝著訊息接收者之方向傳達」的
    社會活動。其判斷重點在於訊息提供者客觀呈現在外之主觀
    意圖。系爭廣告雖非原告所委託中國時報報社刊登，惟原告
    經該報社記者採訪，因報紙刊載內容係依記者撰述，原告自
    可得而知採訪內容將刊登於報紙，而告以記者系爭廣告之內
    容及其電話地址，又系爭廣告依隔欄所載二則圖文，為促銷
    其他商品，所刊登版面（Ｆ十四）為商業廣告性質，系爭廣
    告內容與醫療有關，招徠他人至原告處就診，並有原告之地
    址及電話，顯與一般廣告無異，而非新聞性報導。又醫療法
    第九條所規定之利用傳播媒體，並不以行為人直接出資刊登
    廣告為限，綜上各情以觀，原告係以上開記者採訪之方式，
    由報社於報紙上登載系爭廣告，而有宣傳原告醫療業務，以
    達招徠患者醫療為目的，其行為亦符合該規定。
七、綜上所陳，原告所訴各節，均無可採，本件被告以九十三年
    九月廿三日中國時報台中市版第Ｆ１４版刊載如事實欄所示
    之系爭廣告，認原告違反醫療法第八十四條規定，依同法第
    一百零四條規定，裁處罰鍰五萬元，依首開規定，並無違誤
    。至原處分雖另記載令原告立即停止刊登違規廣告，如再查
    獲將加重裁罰等文句，雖為醫療法第八十四條所無之規定，
    然被告以原告有上開違章行為，於處原告罰鍰同時，係督促
    原告應立即停止違章行為，以免再有違章行為而被加重處罰
    ，並非另有處罰原告或對原告產生不利益之效果，於法亦非
    有違，訴願決定予以維持，亦無不合，原告請求均予撤銷，
    為無理由，其訴應予駁回。
據上論結，本件原告之訴為無理由，依行政訴訟法第一百九十
五條第一項後段、第九十八條第三項前段，判決如主文。
中　　華　　民　　國　　94　　年　　11　　月　　16  　日
                第三庭審判長法  官　沈　應　南
                            法  官　林　秋　華
                            法  官　許　武　峰
以上正本證明與原本無異。
如不服本判決，應於判決送達後20日內向本院提出上訴書狀，其
未表明上訴理由者，應於提起上訴後20日內向本院提出上訴理由
書（須依對造人數附具繕本）；如於本判決宣示或公告後送達前
提起上訴者，應於判決送達後20日內補提上訴理由書（須附繕本
）。未表明上訴理由者，逕以裁定駁回。
提起上訴應預繳送達用雙掛號郵票390元（34元及5元郵票各10份
)。
中　　華　　民　　國　 　94　　年  　11　 月　　24    日
　　　　　　　　　　　　    書記官　陳  鼎  鈞
